臺灣高等法院臺中分院刑事判決　　　　　　　　　九十三年度上易字第一五二八號
　　上　訴　人　臺灣台中地方法院檢察署檢察官
　　被　　　告　甲○○
右上訴人因被告妨害兵役案件，不服臺灣臺中地方法院九十三年度易字第五三七號中
華民國九十三年十一月五日第一審判決（起訴案號：臺灣臺中地方法院檢察署九十三
年度偵字第四六九號），提起上訴，本院判決如左：
    主      文
上訴駁回。
    理      由
一、本案經本院審理結果，認第一審判決被告無罪並無不當，應予維持，並引用第一
    審判決書記載之證據及理由（如附件）。
二、上訴人即檢察官上訴意旨略謂：後備軍人有居住處所遷移無故不依規定申報者，
    處一年以下有期徒刑、拘役或新台幣九萬元以下罰金，修正前妨害兵役治罪條例
    第十一條第一項第三款有明文規定﹔若致使召集令無法送達者，以意圖避免召集
    論，分別依修正前同條例第六條、第七條科刑，為同條第三項所明定。該條例之
    所以規定後備軍人居住處所遷移無故不依規定申報，應成立犯罪，其目的在經由
    戶籍之管理，掌握後備軍人之動向，以達役政動員之目的。故修正前妨害兵役治
    罪條例第十一條第一項第三款所稱居住處所遷移無故不依規定申報，並非專指遷
    出戶籍而不為遷入之登記而言。凡屬後備軍人，祇需不按址居住，復不依規定申
    報其所在，致使召集令無法送達，而無正當理由者，其罪即已成立，縱令其遷移
    居住處所並無逃避兵役之本意，但其此項行為，如致召集令無法送達時，即以避
    免召集論。再者，九十一年六月二十六日修正公布之妨害兵役治罪條例雖將原第
    十一條條文移列為第十條，並於第十條第一項條文增加「意圖避免召集」之文字
    ，而將第十條第一項之犯罪類型限定為「意圖犯」，然修正前之妨害兵役治罪條
    例第十一條第三項之規定與修正後第十條第三項之規定，有關「後備軍人犯第一
    項之罪或國民兵犯（第二項）前項之罪，致使召集令無法送達者，以意圖避免召
    集論」之文字敘述則完全相同，此乃為確保國防兵員召集之有效實現，維護後備
    軍人召集制度之有效運作，將後備軍人有同條第一項各款情形，致使召集令無法
    送達者，均以意圖避免召集論，並依召集種類對於國防安全之重要程度，分別依
    同條例第六條、第七條規定科刑，修正後同條例第十條第三項既為相同之立法模
    式，自難認為修法後始另行增加「意圖犯」之要件，縱該條例第十條第一項增訂
    『意圖避免召集處理』之構成要件亦然。是以，後備軍人居住處所遷移，無故不
    依規定申報，致使召集令無法送達，縱無避免召集之意圖，亦應以意圖避免召集
    論。而修正前之第十一條第三項並無「以意圖避免召集論」之要件，既仍係一有
    效刑罰規定而不違憲，故此應係立法政策問題而已。「以‧‧‧論」之規定方式
    ，通常被認為係擬制規定之方式。倘要求該罪名之成立，仍必須以能證明「有避
    免召集之意圖為前提」，則立法者又何必規定致召集令無法送達時「以避免召集
    論」？如此豈非陷於循環論證？故於解釋上，「避免召集之意圖」並不在舉證責
    任之列，而係由法律擬制而成。否則，強要執法者遇類此案件均需證明行為人有
    避免召集之意圖，只要行為人否認有此意圖，將可能永無舉證成功之日，該條規
    定即永無適用之餘地，此絕非立法者之本意，進而推知，此亦為立法者之所要「
    擬制」主觀意圖之最大原因。職是，再能證明行為人之行為符合該條例第十條第
    一項各款之要件，係召集令無法送達時，即可依同條例第五、六條科刑，應無疑
    義。是本案被告甲○○身為後備軍人，遷離其原戶籍地未依規定申報，致使台中
    市後備司令部所發之教育召集令無法送達，基於上開說明，即應認被告主觀上具
    有避免召集之意圖，而依修正後妨害兵役治罪條例第十條第三項之規定，以意圖
    避免召集論。原判決未依上開規定處罰，難認原判決無違背法令之處，爰請撤銷
    原判決，就被告另適當之判決云云。
三、經查：妨害兵役治罪條例於九十一年六月二十六日修正後，其中第十條第一項之
    規定，就本罪加入行為人之主觀要件，即「意圖避免召集處理」之犯罪構成要件
    ，亦即行為人主觀上必須「意圖避免召集處理」，且居住處所遷移，無故不依規
    定申報，致使召集令無法送達，始犯前開之罪，倘行為人並無避免召集處理之意
    圖，即不得遽以該罪相繩（最高法院九十二年度台非字第四○四號判決參照）。
    本次修法之所以規定行為人之主觀要件，立法者係考量人民遷移住居所之原因不
    一，並非均係基於逃避兵役召集之故，若因單純遷移住居所未申報，導致召集令
    無法送達而未前往報到，因此觸犯法律，有犯罪前科，將使人民輕易入罪，故立
    法者審酌民情，有意將此部分除罪化，而將行為人之主觀要件予以明定，是本案
    仍應審酌行為人是否具有「意圖避免召集處理」之主觀犯意，本案仍應由檢察官
    對於行為人是否具有『意圖避免召集處理』之主觀犯意，指出證明之方法（民國
    九十三年十一月二十五日臺灣高等法院暨所屬法院座談會刑事類第十五號、九十
    二年十一月二十六日臺灣高等法院暨所屬法院座談會刑事類提案第二十號、臺灣
    新竹地方法院檢察署九十二年四月份法律問題座談會提案第四號參照）。本案被
    告主觀上並無意圖避免召集處理一情，業據原判決審酌卷內相關事證，詳述其理
    由依據甚明，有該附件判決書可稽。是原審認被告犯罪不能證明，而諭知被告為
    無罪之判決，經核於法並無不合，檢察官仍執前詞上訴指摘原判決不當，為無理
    由，自應駁回其上訴。
四、被告經合法傳喚，無正當理由不到庭，爰不待其陳述逕行判決。
據上論斷，應依刑事訴訟法第三百六十八條、第三百七十一條、第三百七十三條，判
決如主文。
本案經檢察官乙○○到庭執行職務。
中      華      民      國      九十四  年      五      月      十一    日
                                臺灣高等法院臺中分院刑事第八庭
                                      審判長法  官  羅  得  村
                                            法　官　劉　榮　服
                                            法  官  巫  政  松
右正本證明與原本無異。
不得上訴。
                                            書記官  陳  妙  瑋
中      華      民      國      九十四  年      五      月      十二    日
                                                                        Ａ
附件：
臺灣臺中地方法院刑事判決                          九十三年度易字第五三七號
    公  訴  人  臺灣臺中地方法院檢察署檢察官
    被      告  甲○○
右列被告因妨害兵役案件，經檢察官聲請簡易判決處刑（九十三年度偵字第四六九號
），經本院臺中簡易庭認不宜以簡易判決處刑，簽移本院刑事庭改依通常程序審理，
，本院判決如左：
    主  文
甲○○無罪。
    理  由
一、公訴意旨略以：被告甲○○其原住臺中市○○區○○路一段一九八號三樓之二，
    遷出上開處所無故不依規定申報，致使臺中市後備司令部所發指定應於民國九十
    二年十一月十日上午八時前往臺中市○○區○○路貿易巷十九號第二汸車運輸營
    第五連報到參加忠勤第二五○一之二號之教育召集令無法送達，因認被告涉有妨
    害兵役罪治罪條例第十條第三項、第一項第三款之罪嫌，並依同法第六條第一項
    科刑。
二、按犯罪事實應依證據認定之，無證據不得認定犯罪事實；又不能證明被告犯罪者
    ，應諭知無罪之判決，刑事訴訟法第一百五十四條第二項、第三百零一條第一項
    分別定有明文。次按事實之認定，應憑證據，如未能發現確實之證據，或證據不
    足以證明，自不能以推測或擬制之方法，以為裁判基礎；再犯罪事實所憑之證據
    ，無論係直接證據或間接證據，其為訴訟上之證明，須於一般人均不致有所懷疑
    而得確信為真實之程度，始得據為有罪之認定，倘其證明尚未達此程度而尚有合
    理之懷疑存在時，本諸無罪推定原則，自應為被告無罪之諭知；又被告否認犯罪
    事實所持辯解縱使不能成立，除非有確實證據足以證明對於被告犯罪已無合理之
    懷疑外，不能遽為有罪之認定；刑事訴訟法規定被告有緘默權，被告基於不自證
    己罪原則，既無供述之義務，亦不負自證清白之責任，不能因被告未能提出證據
    資料證明其無罪，或對於被訴之犯罪事實不置可否，即認定其有罪，最高法院著
    有九十二年度台上字第二五七○號判決意旨可資參照。
三、公訴人認被告甲○○涉有上開妨害兵役罪嫌，無非係以被告所在不明無從傳喚，
    其居住處所遷移不報致使召集令無法送達之事實，有教育召集令、教育召集令受
    領回執、臺中市後備司令部列管後備軍人行方不明移送法辦年籍表各一份附卷可
    稽，為其主要之論據。惟訊據被告堅詞否認其有如公訴人所指之違反妨害兵役治
    罪條例之犯行，辯稱：伊已經有二年多沒有住在臺中市○○區○○路一段一九八
    號三樓之二之戶籍地，伊都是隨便住在外面的街上，伊如果知道有教育召集令，
    伊會去參加召集，伊從九十一年出監後，就沒有看過伊母親了等語。
四、按九十一年六月二十六日修正公布，並自同年月二十八日起施行之妨害兵役治罪
    條例第十條第一項增訂『意圖避免召集處理』之構成要件，同法條第三項則規定
    ：『後備軍人犯第一項之罪，‧‧‧致使召集令無法送達者，以意圖避免召集論
    ；分別依第五條或第六條科刑』，是其罪之構成，自亦以有避免召集之意圖為主
    觀要件甚明。顯然修正後妨害兵役治罪條例第十條第三項、第一項第三款之罪係
    屬刑事法上之目的犯，倘行為人並無避免召集處理之意圖，即不得遽以該罪相繩
    （參照最高法院九十二年度台非字第四○四號判決意旨），準此，該條之罪既屬
    刑事法上之目的犯，則行為人倘無避免召集處理之意圖，縱因疏失而未申報遷移
    住所，致令召集令無法送達，亦不得以該項罪責相繩。
五、經查：
    (一)被告甲○○身為後備軍人，惟遷離前開原戶籍地臺中市○○區○○路一段一九
      八號三樓之二時未依規定申報，致使臺中市後備司令部所發教育召集令符號為
      忠勤第二五○一之二號、召集令編號○○四七號之指定被告應於九十二年十一
      月十日上午八時前往臺中市○○區○○路貿易巷十九號第二汸車運輸營第五連
      報到之教育召集令無法送達一節，固據被告於本院審理時坦認在卷，並有前開
      教育召集令、教育召集令受領回執、臺中市後備司令部列管後備軍人行方不明
      移送法辦年籍表各一紙在卷足資佐證，惟此僅得證明被告有未依規定申報遷移
      住所之事實，究難據此即憑認被告主觀上係基於意圖避免召集處理所為。
    (二)且觀諸卷附被告於九十三年六月二十四日通緝到案為警拍攝之照片乙幀（見本
      院卷第四四頁）顯示，被告當時之頭髮凌亂不堪，久未修剪，而其衣著亦破舊
      髒污不堪，顯見其應係長期疏未整理儀容，並換洗衣物所致甚明，則依其當時
      外觀實與無固定居所，而在街頭遊蕩之遊民無異，已然可見被告辯稱：伊長期
      住在街上等語，並非全然無據。況佐以證人即警員賴啟明於本院審理時到庭證
      稱：本案教育召集令係伊親自送達的，而當初被告並無收受送達教育召集令，
      且該戶沒有人居住，而伊從九十二年一月一日開始擔任該區之管區警員，在伊
      任職期間內每次查察臺中市○○區○○路一段一九八號三樓之二時，都是空戶
      狀態，而且伊從來沒有在其轄區看過被告等語（見本院卷第一四三、一四四頁
      ），足認被告自九十二年一月一日起確未返回前開臺中市○○區○○路一段一
      九八號三樓之二之戶籍地居住屬實，則綜參被告於通緝到案時呈現之外觀，及
      其久未居住於戶籍地等各情，益徵被告應係居無定所之遊民無訛，是被告辯稱
      其長期住在街上等詞，應屬實情，堪以採信。由是以觀，被告既長期身為遊民
      ，以街頭為家，四處流浪，本居無定所，其離開原居住之戶籍地後，自無可能
      有固定住所可資申報遷移，尤不得僅憑被告未申報遷移住所之客觀事實，即遽
      指其有妨害兵役之犯行，而以首開罪責相繩。
    (三)又本院當庭勘驗被告對法官及檢察官詢問問題，回答時詞不達意，精神無法集
      中，顯對正常事理判斷能力有所減損，惟表達能力尚可，未及答非所問之程度
      ，且能就簡單問題回答有無，但對較長久前之事務無法記憶明確等情，有本院
      勘驗筆錄（見本院卷第一四八頁）在卷可稽，衡情一般智能健全及精神正常之
      後備軍人，猶未能全然知悉遷移住居所須依規定申報，更遑論本件被告對事物
      或常規之判斷均未達一般正常人之標準，實難期待其得以確知上開規定課以後
      備軍人申報遷移住居所之義務，尤以被告遷移戶籍地在外流浪而居，業如前述
      ，是其縱未依規定申報住所變更，亦難遽指其主觀上即有逃避召集兵役之意圖
      。因之，本案尚難僅憑被告於遷移戶籍地之住所後，未依規定申報一端，即遽
      為其不利之認定。
六、綜上所述，被告固身為後備軍人，且其遷離其原戶籍地臺中市○○區○○路一段
    一九八號三樓之二之住處時，未依規定申報，致使臺中市後備司令部所寄發之教
    育召集令無法送達，是公訴人所舉之證據僅能證明被告確有遷移居住處所，未依
    規定申報情事，但就被告主觀上係基於意圖避免召集處理一節，則未能提出確切
    之證據以證明之，被告既係在外四處流浪無固定住居所之遊民，且其事理判斷能
    力未達一般人正常之標準，既如前述，則縱被告於遷移戶籍地後，未依法辦理戶
    籍變更，致召集令無法送達，亦難憑此推認其主觀上有避免教育召集處理之意圖
    ，而遽以妨害兵役治罪條例罪責與之相繩。此外，復查無其他積極證據足認被告
    有何公訴人所指之違反妨害兵役治罪條例第十條第三項、第一項犯行，無法證明
    被告犯罪，亦無從依同法第六條第一項科刑，揆諸前揭法條、判例意旨及說明，
    即應諭知被告為無罪之判決，以免冤抑。
據上論斷，應依刑事訴訟法第四百五十二條、第三百零一條第一項，判決如主文。
本案經檢察官陳燕瑩到庭執行職務。
中      華      民      國    九十三    年     十一     月      五      日
                                    臺灣臺中地方法院刑事第十三庭
                                        審判長法  官  許  旭  聖
                                              法  官  李  秋  娟
                                              法  官  陳  可  薇
右正本證明與原本無異。
如不服本判決，應於送達後十日內向本院提出上訴狀（須附繕本），上訴於臺灣高等
法院臺中分院。
                                              書記官
中      華      民      國    九十三    年      十一    月      五      日
